最高法院刑事判決　　　　　　九十六年度台上字第四九九九號
上　訴　人　甲○○
選任辯護人　劉叡輝律師
　　　　　　鄭夙芬律師
上列上訴人因違反貪污治罪條例案件，不服台灣高等法院台中分
院中華民國九十六年六月二十八日第二審判決（九十六年度上訴
字第九四四號，起訴案號：台灣苗栗地方法院檢察署九十五年度
偵字第四四五二號），提起上訴，本院判決如下：
    主  文
原判決撤銷，發回台灣高等法院台中分院。
    理  由
本件原判決維持第一審關於不違背職務收受賄賂部分，依牽連犯
從一重論處上訴人甲○○不違背職務收受賄賂罪刑之判決，駁回
上訴人在第二審之上訴，固非無見。
惟查：一、上訴人行為後，刑法業於民國九十四年二月二日修正
公布，並於九十五年七月一日施行。修正後刑法第二條第一項規
定：「行為後法律有變更者，適用行為時之法律。但行為後之法
律有利於行為人者，適用最有利於行為人之法律。」即由修正前
之「從新從輕」原則，改採「從舊從輕」原則，以與刑法第一條
罪刑法定主義契合，並貫徹法律禁止溯及既往原則（參見刑法第
二條立法理由說明一），且係規範行為後法律變更所生新舊法律
比較適用之準據法，於新法施行後，應適用新法第二條第一項之
規定，為「從舊從輕」之比較（參照本院九十五年度第八次刑事
庭會議決議）。又洗錢防制法亦於九十二年二月六日修正公布全
文，其第九條第一項原定：「洗錢者，處五年以下有期徒刑，得
併科新台幣三百萬元以下罰金。」經修正為「犯第二條第一款之
罪者，處五年以下有期徒刑，得併科新台幣三百萬元以下罰金。
」（同條第一項）「犯第二條第二款之罪者，處七年以下有期徒
刑，得併科新台幣五百萬元以下罰金。」（同條第二項）。原判
決認上訴人收受曾思宗交付之面額新台幣（下同）五十萬元支票
一紙後，為掩飾不法所得，將之交付不知情之溫月美，請其存入
溫月美名下帳戶，待支票兌現後，再提領存入其個人帳戶內，此
部分行為成立洗錢防制法第九條第一項之罪等情，並未於理由敘
明該法律是否變更？應否為新舊法之比較？及究應適用新法抑舊
法？自嫌理由不備及適用法則欠當。二、貪污治罪條例第五條第
一項第三款之罪，係以「對於職務上之行為，要求、期約或收受
賄賂或其他不正利益者」為構成要件。原判決事實欄記載上訴人
於擔任苗栗縣環境保護局局長期間，見該局於八十八年下半年度
、八十九年度、九十年度之「苗栗縣加強街道揚塵洗掃計畫」（
下稱「揚塵洗掃計畫」），均由其舊識曾思宗所負責之普鉅環境
工程有限公司（下稱普鉅公司）得標，竟向曾思宗表示：你做這
麼多年了，應該賺很多錢，拿一些出來等語，曾思宗為求普鉅公
司能順利取得上述計畫之九十一年度議價續約權，而予應允，並
於估算成本及利潤後，決定給予上訴人五十萬元等情，乃認上訴
人此部分行為成立貪污治罪條例第五條第一項第三款之不違背職
務收受賄賂罪，並與前述之洗錢防制法罪依牽連犯從一重處斷；
然上訴人收受曾思宗交付上述支票前，曾向曾思宗為上開索賄之
表示，如果無訛，該行為似另應符合前揭條文規定之「要求賄賂
」之要件，並為其後收受賄賂之高度行為所吸收（本院四十六年
台上字第八一二號判例要旨參照），原判決就該行為部分未為審
究論列，理由說明及法則之適用即併嫌疏漏。三、有罪判決書所
記載之犯罪事實，為論罪科刑適用法律之基礎，故凡於適用法律
有關之重要事項，必須詳加認定，明確記載，然後於理由內敘明
犯罪事實所憑之證據及認定之理由，始足為適用法律之依據。又
貪污治罪條例第五條第一項第三款之對於職務上之行為收受賄賂
罪，須所收受之金錢或財物與其職務行為有相當對價關係，而為
成立。原判決事實欄記載上訴人收受曾思宗交付之上述支票，並
對曾思宗請託幫忙使其經營之普鉅公司取得九十一年度「揚塵洗
掃計畫」之議價續約權，表示會盡量幫忙，嗣「普鉅公司果順利
取得上開九十一年度揚塵洗掃計畫」等情，並未詳載上訴人收受
賄賂後，如何於職務上行為配合曾思宗之普鉅公司順利取得「揚
塵洗掃計畫」議價續約權，且其行為與收受賄賂間具上述對價關
係之具體情事，已不足為適用法律之依據；又其理由載稱「本件
被告就上述簽呈批示時未簽註任何不利於普鉅公司之意見，事後
普鉅公司又順利議價簽約，就整個過程及結果看來，即可認為被
告已就職務上應為之行為對於普鉅公司有所幫助。」云云（見原
判決第十頁），其中所謂「就整個過程及結果看來」，要僅為空
洞之文字敘述，並未依議價之詳細過程，以為推論上訴人對該議
價結果確具何等影響力之依據，採證認事自難認已臻允洽。以上
或為上訴意旨所指摘，或為本院得依職權調查之事項，應認原判
決關於上訴人對於職務上之行為收受賄賂之論罪部分有撤銷發回
更審之原因。
據上論結，應依刑事訴訟法第三百九十七條、第四百零一條，判
決如主文。
中　　華　　民　　國　九十六　年　　九　　月　 二十 　日
                      最高法院刑事第六庭
                          審判長法官  呂　潮　澤
                                法官  吳　昆　仁
                                法官  孫　增　同
                                法官  吳　　　燦
                                法官  李　英　勇
      本件正本證明與原本無異
                                      書  記  官
中　　華　　民　　國　九十六　年　　九　　月　二十七　日
                                                      ｚ
